臺灣高等法院臺中分院刑事判決
111年度金上訴字第786號

上  訴  人  臺灣臺中地方檢察署檢察官
被      告  陳雅玲


上列上訴人因被告加重詐欺等案件，不服臺灣臺中地方法院109
年度金訴字第579號中華民國111年2月16日第一審判決（起訴案
號：臺灣臺中地方檢察署109年度偵字第28756號），對於一般洗
錢罪部分提起上訴，本院判決如下：
    主  文
上訴駁回。
    理  由
一、公訴意旨略以：被告陳雅玲明知親哥哥陳政祺為詐欺、偽造
    文書通緝犯，前經法院判刑定讞後已棄保潛逃至大陸10餘年
    ，現仍逃亡中；且其明知正當之手機買賣交易，價金應直接
    當場或以匯款支付，帳目、金流始行明確，如欲請他人特意
    提領金錢後以現金交付予無法再行聯絡之陌生人，甚可能係
    為了製造資金追查之斷點而為了隱匿資金去向，該資金來源
    甚可能來自詐欺取財或其他財產犯罪，竟仍與陳政祺（另案
    通緝中）、郭昶成（經原審另行審結）、真實姓名不詳自稱
    「郭天佑」等人，共同基於3人以上共同詐欺取財、洗錢之
    犯意聯絡，擔任詐欺集團「提供帳戶收款並親自提款後交給
    陌生人」之「提款車手」工作，而提供自己名下之中國信託
    銀行帳號000-00000000****號帳戶（帳號詳卷，下稱本案帳
    戶），供陳政祺任意匯款使用。緣告訴人宋郁慧於民國109
    年6月10日加入Line通訊軟體暱稱「Life Goes On手機」（
    自稱「郭天佑」）之人為好友後，該人謊稱有2支「iPhone 
    11 256G墨綠色手機」可低價販售，告訴人宋郁慧因而陷於
    錯誤，於109年6月21日11時24分許，匯款定金新臺幣（下同
    ）24000元至該人指定之本案帳戶。被告陳雅玲則依陳政祺
    之電話指示，隨即於同日14時41分許，於自動櫃員機提領現
    金24000元後，前往新北市蘆洲區三民路386之「蘆洲捷運站
    」，將現金交付予自稱「郭峰嘉」之人（經查真實身分係郭
    昶成）。被告陳雅玲乃以上揭方式共同向告訴人宋郁慧詐得
    24000元得手，並隱匿該筆詐欺贓款之去向、所在，使贓款
    難以追回。嗣因告訴人宋郁慧與「郭天佑」相約面交手機卻
    遭放鴿子，「郭天佑」復藉故推拖後失聯，告訴人宋郁慧始
    知受騙。因認被告陳雅玲涉犯洗錢防制法第14條第1項之一
    般洗錢罪嫌云云（另所涉刑法第339條之4第1項第2款之3人
    以上共同犯詐欺取財罪部分，未據檢察官上訴）。
二、按犯罪事實應依證據認定之，無證據不得認定犯罪事實；不
    能證明被告犯罪或其行為不罰者，即應諭知無罪之判決，刑
    事訴訟法第154條第2項、第301條第1項分別定有明文。次按
    認定不利於被告之事實，須依積極證據，苟積極證據不足為
    不利於被告事實之認定時，即應為有利於被告之認定。又認
    定犯罪事實所憑之證據，雖不以直接證據為限，間接證據亦
    包括在內，然而無論直接或間接證據，其為訴訟上之證明，
    須達於通常一般人均不致有所懷疑，而得確信其為真實之程
    度，始得據為有罪之認定（最高法院30年上字第816號、76
    年台上字第4986號判例意旨參照）。又刑事訴訟法第161條
    第1項規定，檢察官就被告犯罪事實，應負舉證責任，並指
    出證明之方法，是檢察官對於起訴之犯罪事實，應負提出證
    據及說服之實質舉證責任，倘其所提出之證據，不足為被告
    有罪之積極證明，或其指出證明之方法，無從說服法院以形
    成被告有罪之心證，基於無罪推定之原則，自應為被告無罪
    判決之諭知（最高法院92年度台上字第128號判例意旨參照
    ）。
三、公訴意旨認被告陳雅玲涉犯一般洗錢罪行，無非係以證人即
    告訴人宋郁慧於警詢中之證述、告訴人提出之LINE訊息翻拍
    照片（含轉帳交易明細照片）、被告提出之訊息對話紀錄及
    其所拍攝之收款人照片、本案帳戶之開戶人資料及交易明細
    ，以及被告於警詢及偵查中之陳述等，為其主要論據。訊據
    被告堅詞否認有何一般洗錢之犯行，辯稱：之前是因為陳政
    祺表示有朋友要轉帳給他，剩餘的錢要我留著，而向我要帳
    號，我才把本案帳戶帳號給他。本件是陳政祺擅自把本案帳
    戶帳號提供給對方，我完全不知情，但之後陳政祺有告知我
    說他請對方幫忙訂手機，要我去提款後轉交給對方。我依照
    陳政祺指示提款後轉交給對方總共9次，因為當時陳政祺人
    在大陸賣手機，那些都是他請朋友先匯的定金，所以我才幫
    忙提領後轉交。我第1次跟對方碰面交款時，有拍照存證，
    且當時我以為前來取款的人是對方的哥哥等語。經查：
　㈠告訴人於109年6月10日加入LINE暱稱「Life Goes On手機」
    （自稱「郭天佑」）之人為好友後，該人謊稱有2支「iPhon
    e 11 256G墨綠色手機」可低價販售，告訴人因而陷於錯誤
    ，於109年6月21日11時24分許，匯款定金24000元至該人指
    定之本案帳戶等情，業經證人即告訴人於警詢中證述明確，
    並有告訴人與LINE暱稱「Life Goes On手機」之對話訊息截
    圖（含轉帳交易明細）、本案帳戶之開戶人資料及交易明細
    在卷可稽（見偵卷第57-62、65-73頁）。而陳政祺乃被告之
    哥哥，且自98年10月28日出境之後迄未回國，有其等個人戶
    籍資料在卷可參（見偵卷第133頁，原審卷第15頁）。又被
    告係依陳政祺指示，於109年6月21日14時41分許，於自動櫃
    員機提領現金24000元後，前往新北市蘆洲區三民路386之蘆
    洲捷運站，將款項交付給對方等節，亦經被告供陳在卷，並
    有被告與陳政祺間之微信對話訊息截圖為憑（見原審卷第20
    9頁）。此部分事實，固堪認定。
　㈡然而，觀之被告與陳政祺間之微信對話訊息，可見109年4月1
    4日陳政祺表示有錢要轉給被告留著，要求被告提供銀行帳
    號，被告因而拍攝本案帳戶存摺封面照片傳送給陳政祺（見
    原審卷第67-69頁）。是被告辯稱其在本案之前就已將本案
    帳戶帳號給陳政祺乙節，並非子虛。其次，就被告辯稱：我
    依照陳政祺指示提款後轉交給對方總共9次，因為當時陳政
    祺人在大陸賣手機，那些都是他請朋友先匯的定金，所以我
    才幫忙提領後轉交。我第1次跟對方碰面交款時，有拍照存
    證，且當時我以為前來取款的人是對方的哥哥等語，經比對
    被告所指9次提款紀錄（見原審卷第43-45頁之本案帳戶交易
    明細上鉛筆註記部分），與被告和陳政祺於該段期間之微信
    對話訊息內容相符；（見原審卷第79-95、181-219頁），可
    見被告第1次依照陳政祺指示自本案帳戶提款後轉交給對方
    之時間確為109年4月27日，且陳政祺當時僅向被告表示前來
    取款者為「鴻海裡面的員工」「到時他會打給你」，而被告
    於交款時亦有拍攝取款者照片，並截圖對方來電之手機號碼
    後傳送給陳政祺存證；又自109年4月30日起至6月21日止，
    陳政祺確有多次向被告表示其會請朋友轉帳至本案帳戶，被
    告因而幫忙提款後轉交給對方哥哥之情形。是被告此部分所
    辯，亦屬實在。衡諸常情，倘若被告係欲擔任提領詐欺款項
    之車手，其要無需於第1次交款時拍攝取款者之照片並留下
    對方手機號碼作為證據。
　㈢再者，被告自107年3月2日起迄今均任職於同一公司，且自10
    9年4月起之投保薪資為30,300元，有其勞保局被保險人投保
    資料查詢附卷可參（見原審卷第225頁），可見被告於案發
    時乃具有正當工作及收入之人，衡情應無擔任詐欺提款車手
    之動機或必要。而從被告與陳政祺間上開微信對話內容亦可
    知，被告於案發時確實有在工作，並已懷孕6、7個月，係因
    陳政祺之請託，方於下班時間抽空幫忙提款後轉交給對方。
    況且，被告在本案之前，已多次依陳政祺指示自本案帳戶提
    款後轉交給對方，期間約2個月，均未涉及不法。則被告主
    觀上是否知悉或預見其於109年6月21日提領並轉交之24000
    元乃詐欺款項，顯非無疑。
　㈣依被告所提陳政祺與帳號「Paris.S」間之微信對話訊息截圖
    ，可見「Paris.S」於109年6月20日先表示「今天會有一個
    小單要轉給你妹…我還在等客戶的回覆」「轉了給我照片」
    「你妹問了沒有啊？」「再問一下你妹，不然客人轉不到錢
    」後，陳政祺便傳送本案帳戶帳號給該人；嗣於109年6月21
    日11時25分許，「Paris.S」傳送告訴人之轉帳交易明細截
    圖給陳政祺，並表示「24000」「看可不可以1點前我叫我哥
    去蘆洲找妹妹」，陳政祺回稱「我問一下」，復於同日11時
    31分許表示「中午天氣太熱了，晚點吧」「我妹身孕六七個
    月了，天氣熱也不好受」，「Paris.S」遂表示「不然我跟
    我哥說差不多5點OK嗎」「那就5點在蘆洲捷運站」「你妹如
    果可以早一點跟我說…我哥去基隆好像是要去點燈的，太晚
    好像沒法」，陳政祺因而答稱「3點」；嗣於同日14時51分
    許，「Paris.S」復表示「我哥到了」（見原審卷第153-161
    頁）。又依被告與陳政祺間之微信對話訊息所示，其等於10
    9年6月16日對話後即無任何對話，直至109年6月21日12時40
    分許，陳政祺方詢問被告「他哥有事情，可能要提早些時間
    ，3點可以嗎？」，被告則答稱「可以」，嗣於同日14時52
    分許，陳政祺表示「他哥到了」之後，被告始於同日15時7
    分許回覆「我給他了」（見原審卷第209頁）。由上可見，
    「Paris.S」係與陳政祺聯繫，再由陳政祺指示被告提款後
    轉交款項，且從其等對話語氣可知，「Paris.S」在109年6
    月21日之前即曾以此方式取得款項，而本次其係以有客戶需
    轉帳為由，要求陳政祺提供本案帳戶帳號，並稱其將委由哥
    哥前往蘆洲捷運站向被告取款。
　㈤佐以證人即郭昶成於原審審理時具結證稱：我不認識被告，
    我是因為陳政祺的關係才借用到被告本案帳戶，我當時應該
    有跟陳政祺說我在做3C產品生意；我也是騙陳政祺說我在臺
    灣沒有帳號，要向他借一個帳號，我當時的說法是我也在做
    手機，可以供貨，也有客人跟供應商，所以我需要臺灣的帳
    號，如果臺灣有客人要買，我可以請客人直接付錢。我當時
    應該有跟陳政祺說本案匯款是有一點生意往來的貨款，且因
    為我騙陳政祺說我不在臺灣，會請我哥哥去收款，所以我向
    被告取款時冒稱是我哥哥郭峰嘉。被告和陳政祺對於本案款
    項是我詐騙而來的都不知情，我也沒給他們任何好處等語（
    見原審卷第270-272頁）。且被告直至偵查庭中見到郭峰嘉
    之後，方知悉與其碰面取款者並非郭峰嘉，而係郭昶成（見
    偵卷第118、27頁）。綜上足認，微信帳號「Paris.S」之人
    即郭昶成，且其當時確有向陳政祺謊稱其有客戶需轉帳，誆
    騙陳政祺提供本案帳戶帳號及委由被告提款後轉交，復冒充
    為其哥哥郭峰嘉而至蘆洲捷運站向被告取款。衡諸情理，倘
    若郭昶成與被告、陳政祺間乃共犯關係，其當無須欺騙陳政
    祺及被告。
　㈥再者，依被告與陳政祺於案發後之109年7月3日微信對話內容
    所示，陳政祺表示：109年6月21日轉帳24000元、6月24日轉
    帳5000元「這兩筆是朋友叫客戶直接轉給你的，其餘之前的
    都我台中的朋友轉的，沒什麼問題！」、「之前的都是我叫
    我朋友轉的，只有後來這兩筆不是，所以有問題的就是這兩
    筆」等語後，被告即答稱「好」（見原審卷第221頁），核
    與被告於原審審理時所陳：我在109年7月1日收到銀行表示
    本案帳戶有詐欺嫌疑（經核本案帳戶確於該日通報為警示帳
    戶，見偵卷第55頁）後，當天就打電話去警局詢問，因警方
    表示本案帳戶遭他人拿去詐騙別人，我就提供本案帳戶給陳
    政祺，請陳政祺去找哪幾筆款項有問題，之後陳政祺表示只
    有109年6月21日、6月24日這2筆轉帳是他不知道的人轉帳的
    ，因為他信任郭昶成不會騙他，所以沒有多問是誰轉帳的，
    我當時回答「好」，是指我當下知道該2筆款項有問題；我
    有去問警察是多少錢，警察說是24000元等語（見原審卷第2
    79頁），相互吻合。而其等所謂其中1筆有問題之109年6月2
    1日轉帳24000元款項，即本案告訴人遭郭昶成詐騙轉帳。由
    此可見，被告得知本案帳戶疑似遭他人利用而涉嫌詐欺之後
    ，立刻與陳政祺聯繫並比對出可能有問題之款項，復於警詢
    時主動提供其所拍攝之取款者照片、「郭峰嘉」之姓名、取
    款者之手機號碼，以及其與陳政祺間之微信對話紀錄供調查
    （見偵卷第27-33頁）。再參以被告於109年6月21日之後仍
    繼續使用本案帳戶，其中尚有被告自己買股票的錢（見偵卷
    第71-73頁，原審卷第221頁）。由此益徵，被告於109年6月
    21日行為時，顯係誤認告訴人轉帳之24000元與先前其他款
    項相同，乃一般正常交易之款項，方依陳政祺指示提款後轉
    交給郭昶成，其對於陳政祺擅自提供本案帳戶帳號給郭昶成
    ，以及告訴人係遭郭昶成詐騙而轉帳至本案帳戶等節，並不
    知情。
　㈦起訴意旨雖以被告知悉陳政祺為通緝犯，且曾質疑為何需由
    其提款後轉交，亦知悉取款者之帳戶有問題等為由，認被告
    主觀上知悉本案款項並非正當而有高度犯罪之可能。然查，
    陳政祺乃被告之哥哥，且人不在國內，則其因故需借用本案
    帳戶收款，並委託被告提款後轉交他人，尚無違常情。而取
    款者之帳戶有問題致不能使用，不代表其不能借用他人帳戶
    以取得合法款項，更不得以此遽認其借用他人帳戶取得之款
    項均屬非法。況且，陳政祺係遭郭昶成誆騙始提供本案帳戶
    帳號，被告對於陳政祺擅自提供本案帳戶帳號給郭昶成乙節
    亦不知情。故起訴意旨此部分所指，尚無從為不利於被告之
    認定。
　㈧綜觀上開事證，被告於客觀上固有提領本案詐欺款項後轉交
    給郭昶成之行為，惟其主觀上並無洗錢之故意，其與郭昶成
    間自無犯意之聯絡。
四、駁回檢察官上訴之理由
　㈠檢察官上訴意旨謂：
　⒈洗錢防制法第2條第2款定義「掩飾或隱匿特定犯罪所得之本
    質、來源、去向、所在、所有權、處分權或其他權益者 」
    為洗錢態樣之一，此即洗錢之「多層化」行為，即為使偵查
    機關難以追查金流狀況，以迂迴層轉、化整為零之多層化包
    裝方式，掩飾或隱匿特定犯罪所得。學者亦稱此種洗錢型態
    為「阻礙型之洗錢罪」，其保護法益「主要是維護國家司法
    機關之行使與運作，其次才是間接保護前置犯罪之法益」，
    所以「縱使國家機關最後仍順利依法追訴其犯罪所得，亦屬
    行為後發生之事實，無礙於阻礙型洗錢罪之成立」（引自林
    鈺雄，普通洗錢罪之行為類型—評析洗防法第2條，月旦法學
    教室，224期，2021年6月）。
　⒉本案主要遂行詐欺犯行之郭昶成，其犯行業經臺灣臺中地方
    法院110年度金訴字第273號判處一般洗錢罪，則被告陳雅玲
    就一般洗錢罪之客觀構成要件應已該當。於此所應探究者係
    ：被告陳雅玲主觀上就本件「多層化之洗錢行為」或「阻礙
    型之洗錢犯嫌」，是否具有不確定故意？
　①以本案而言，原判決雖認定被告陳雅玲與其兄陳政祺間之微
    信對話訊息，自109年6月16日對話後即無任何對話，直至10
    9年6月21日12時40分許，陳政祺方詢問被告「他哥有事情，
    可能要提早些時間，3點可以嗎？」，被告則答稱「可以」
    ，嗣於同日14時52分許，陳政祺表示「他哥到了」之後，被
    告始於同日15時7分許回覆「我給他了」（見院卷第209頁）
    。然依被告於偵查時庭呈之被告與陳政祺間微信對話訊息，
    陳政祺於11時34分尚傳訊「差不多5點捷運站」，被告則答
    稱「好」（見偵卷第31頁）。由此觀之，被告於審理時所提
    供之對話紀錄是否完整，已有疑義。
　②其次，被告陳雅玲稱其兄陳政祺在中國大陸賣手機，而另案
    被告郭昶成為手機廠商，因為陳政祺在臺灣沒有銀行帳戶，
    陳政祺會請別人在臺灣先匯款到其帳戶（即陳雅玲本件中國
    信託銀行帳戶），再由伊提領款項後交給郭昶成，郭昶成再
    寄手機給陳政祺云云（見偵卷第115至116頁）。然而被告陳
    雅玲第一次依陳政祺指示提款之時間為109年4月27日，依當
    時兩人之微信對話紀錄，陳政祺向被告表示前來取款者為「
    鴻海裡面的員工」（原審卷第83頁）。衡諸常情，被告陳政
    祺應可透過此管道取得低於市價之手機，才可能在中國大陸
    販賣而有利潤，而鴻海公司又係知名手機之代工廠，則被告
    陳雅玲似可預見所交付予「鴻海公司內部員工」之款項應涉
    及不法（例如內部員工盜賣代工生產之手機），否則陳政祺
    豈可能取得低於市價之手機？又何須以此迂迴方法付款予「
    鴻海公司內部員工」？陳政祺直接請其朋友匯至該「鴻海公
    司內部員工」之帳戶，豈不節省陳政祺之友人匯款至被告陳
    雅玲帳戶，再由被告陳雅玲將款項提領後，面交予該「鴻海
    公司內部員工」之勞費？
　③由此可知，被告陳雅玲就陳政祺借用其帳戶匯款，並由渠提
    領並交付另案被告郭昶成之款項應涉及不法乙事，當有預見
    之可能性，卻仍應允為之，致偵查機關難以追查金流狀況，
    致幾經反覆勾稽訊問，方確定另案被告郭昶成為實施詐欺犯
    行之人。從而，被告陳雅玲主觀上縱無法預見本件2萬4000
    元係另案被告郭昶成詐騙宋郁慧之款項，但應可預見渠所提
    領款項可能涉及不法，且其提領行為將有礙妨害國家司法機
    關追查本件犯嫌，故被告陳雅玲之犯行當構成洗錢防制法第
    14條第1項、第2條第2款之阻礙型洗錢罪嫌（即多層化洗錢
    罪嫌）。
　㈡經查：
　⒈本案實際遂行詐欺犯行之郭昶成，雖亦涉犯一般洗錢罪，然
    提領金錢交付予郭昶成之被告，於本案僅係被利用之道具，
    並無犯罪故意，已詳述如前。而檢察官上訴意旨謂：陳政祺
    應可透過「鴻海裡面的員工」之管道取得低於市價之手機，
    才可能在中國大陸販賣而有利潤，而鴻海公司又係知名手機
    之代工廠，則被告陳雅玲似可預見所交付予「鴻海公司內部
    員工」之款項應涉及不法（例如內部員工盜賣代工生產之手
    機），否則陳政祺豈可能取得低於市價之手機？又何須以此
    迂迴方法付款予「鴻海公司內部員工」？陳政祺直接請其朋
    友匯至該「鴻海公司內部員工」之帳戶，豈不節省陳政祺之
    友人匯款至被告陳雅玲帳戶，再由被告陳雅玲將款項提領後
    ，面交予該「鴻海公司內部員工」之勞費？等語，所提出之
    質疑亦純屬推定而無證據可資佐證，自不足採。
　⒉被告並無自證己罪之義務，且被告是否該當犯罪，原應由檢
    察官負實質之舉證及說服責任。而被告既已提出其與陳政祺
    之微信對話紀錄，由法院審酌後為有利於被告之認定，並無
    違誤，檢察官以被告於審理時所提供之對話紀錄是否完整尚
    有疑義而有所質疑，尚屬無據。
　⒊基上說明，被告主觀上應無洗錢之故意，其與郭昶成間自無
    犯意之聯絡。
五、綜上所述，本件依檢察官所舉證據所為訴訟上之證明，於通
　　常一般人仍有合理之懷疑存在，尚未達於可確信其真實之程
    度，此外復查無其他積極之證據足以證明被告確有公訴意旨
    所指之一般洗錢犯行，則要屬不能證明被告犯罪。原審以不
    能證明被告犯罪，而依刑事訴訟法第301條第1項規定，諭知
    被告無罪之判決，經核認事用法，並無不合，應予維持。檢
    察官仍認應就被告予以論罪科刑，而指摘原判決不當，經查
    為無理由，應予駁回。　
據上論結，應依刑事訴訟法第368條，判決如主文。
本案經檢察官洪佳業提起公訴，檢察官林明誼提起上訴，檢察官
陳佳琳到庭執行職務。
中　　華　　民　　國　　111 　年　　6 　　月　　15　　日
              刑事第一庭　審判長法　官　江德千
                                法　官　高增泓
　　　　  　　　　　　　　　　　法　官　簡源希
以上正本證明與原本無異。
被告不得上訴。
檢察官提起上訴之理由，依刑事妥速審判法第9條第1項規定，以
下列事項為限：一、判決所適用之法令牴觸憲法。二、判決違背
司法院解釋。三、判決違背判例。
檢察官如不服本判決應於收受送達後20日內向本院提出上訴書狀
，其未敘述上訴理由者，並得於提起上訴後20日內向本院補提理
由書（均須按他造當事人之人數附繕本）「切勿逕送上級法院」
。因疫情而遲誤不變期間，得向法院聲請回復原狀。

                                書記官  吳麗琴
　　　　　　　　　　　　　　　　
中　　華　　民　　國　　111 　年　　6 　　月　　15　　日

刑事妥速審判法第9條
除前條情形外，第二審法院維持第一審所為無罪判決，提起上訴
之理由，以下列事項為限：
一、判決所適用之法令牴觸憲法。
二、判決違背司法院解釋。
三、判決違背判例。
刑事訴訟法第377條至第379條、第393條第1款規定，於前項案件
之審理，不適用之。